臺灣臺北地方法院民事判決　　　　　　　94年度簡上字第40號
上　訴　人　乙○○
訴訟代理人　張伯時律師
被上訴人　　丙○○
上列當事人間請求確認本票債權不存在事件，上訴人對於中華民
國93年11月5日本院臺北簡易庭93年度北簡字第14028號第一審判
決提起上訴，本院於94年10月19日言詞辯論終結，判決如下：
    主  文
上訴駁回。
第二審訴訟費用由上訴人負擔。
    事實及理由
一、上訴人於原審起訴主張：上訴人於民國91年8月間向被上訴
    人借款新台幣（下同）1,500,000元（嗣改稱1,275,000元）
    ，並簽發同面額之支票1紙交予被上訴人作為擔保。嗣上訴
    人已陸續還款本息共計20餘萬元，惟至91年12月，上訴人已
    無力繼續還款，被上訴人即聲請假扣押強制執行。上訴人因
    已無資力，為再向被上訴人借款1,000,000元，並撤銷前開
    假扣押強制執行，遂與被上訴人商議，被上訴人要求上訴人
    先給付400,000元，伊即同意撤回假扣押強制執行，並考慮
    繼續借款予上訴人。嗣上訴人在百成代書事務所鄭代書陪同
    下，將400,000元交付被上訴人，被上訴人亦撤回前開假扣
    押強制執行。其後，被上訴人要求上訴人連同前借未償之金
    額71,000元及上訴人欲再借之1,000,000元，簽發如附表所
    示7紙總額為1,271,000元之本票交付被上訴人後，被上訴人
    竟未依約交付借款1,000,000元，故而上訴人不願支付前開
    本票之票款，詎被上訴人竟持前開本票向本院聲請強制執行
    ，上訴人只得依法提起本件訴訟，確認被上訴人就前開本票
    之債權不存在等語。
二、被上訴人則以：上訴人前於91年8月30日書立切結書向被上
    訴人借款1,800,000元，並簽發面額各為1,500,000元、
    150,000元、150,000元之支票3紙交付被上訴人。嗣面額為
    150,000元之支票2紙業已提示兌現，但面額為1,500,000元
    之支票則跳票。其後上訴人於92年2月26日與被上訴人協議
    ，即上訴人應分期償還前開借款，第1期為400,000元，第2
    期為200,000元，第3期至第6期各為180,000元，第7期為
    200,000元，共計1,520,000元（含20,000元假扣押之費用）
    ，以清償雙方之所有債務，並書立協議書1紙。之後上訴人
    於92年3月4日清償第1期之400,000元，上訴人並於當日就第
    2 期至第7期之借款，簽發如附表編號1至6所示之本票6紙交
    付被上訴人，被上訴人則將前揭面額為1,500,000元之支票
    返還上訴人，並撤回假扣押之強制執行，雙方並再書立切結
    書1紙。嗣因上訴人未依約履行前揭本票票款，上訴人復與
    被上訴人協商，並承諾同意補貼被上訴人之利息，方又簽發
    如附表編號7所示之本票交付被上訴人。是以，上訴人就同
    一筆借款實未全部清償等語置辯。
三、本件原審對於上訴人之請求，判決上訴人全部敗訴，上訴人
    全部聲明不服，求為（一）廢棄原判決。（二）確認上訴人
    與被上訴人間就附表所示之本票債權不存在；被上訴人則求
    為判決駁回上訴。
四、經查，兩造於91年8月30日書立切結書1紙，載明：「茲因本
    人乙○○向丙○○小姐借貸共新台幣壹佰捌拾萬元正，分三
    期攤還，開立三張支票分別為帳號23667-2、票號LH0000000
    、LH0000000、LH0000000，金額分別為壹佰伍拾萬元一張，
    壹拾伍萬元二張，共壹佰捌拾萬元正。：：」；嗣兩造另於
    92 年2月26日另書立協議書1份，並記載：「甲方乙○○與
    乙方丙○○雙方達成債務協議，甲方先以頭期款肆拾萬元整
    及第二期貳拾萬元整，第三期－第六期每月一期，每期壹拾
    捌萬元整，第七期貳拾萬元整，累計共新台幣壹佰伍拾貳萬
    元整，清償甲、乙雙方所有債務」；其後，兩造復於93年3
    月4日再簽立切結書1紙，再次載明：「：：甲方（即乙○○
    ）開立本票六張如附件所示，金額共計新台幣壹佰壹拾貳萬
    元整，另提供土地淡水鎮○○段地號0000-0000作為乙方（
    即丙○○）設定債權，待甲方開立之本票六張清償完畢，乙
    方負責塗銷，：：在本票到期日前乙方對甲方之債權利率為
    無。如甲方無法在到期日前清償完畢，願提供月息二分補償
    乙方」，有兩造不爭執其形式上真正之切結書2紙、協議書1
    份在卷可稽（參原審卷第19至21頁），自堪信為真。至上訴
    人主張上揭被上訴人於91年8月間借款予上訴人之數額、嗣
    後如何還款、上訴人於還款400,000元後再向被上訴人借款
    1,000,000元及附表所示7紙本票簽發之原因等情，均為被上
    訴人所否認。是以，本院應審酌者厥為上訴人於91年8月間
    向被上訴人借款及嗣後還款之數額為若干？上訴人有無再向
    被上訴人借款1,000,000元？及被上訴人執有如附表所示之7
    紙本票，其債權是否存在？茲分述如下：
（一）查上訴人於起訴時原係主張其於91年8月間向被上訴人借
      款1,500,000元，並已按月給付本息20餘萬元，至同年12
      月間未再繼續還款，嗣與被上訴人商議先還款400,000元
      後，再向被上訴人借款1,000,000元，上訴人並要求就前
      開未償之金額71,000元及嗣後再借之1,000,000元開立如
      附表所示之7紙本票等情（參原審起訴狀），核與其於原
      審93年6月16日期日陳述：「兩造之間有二筆的借款，一
      筆是新台幣壹佰伍拾萬元，一筆是新台幣壹佰萬元，新台
      幣壹佰伍拾萬元部分原告（即上訴人）已經清償完畢，依
      照被證三，另筆新台幣壹佰萬元被告（即被上訴人）並未
      交付借款」等語不符（參原審卷第25頁），復與上訴人於
      93年9月13日以書狀陳稱：其本向被上訴人借款1,500,000
      元，因需款孔急，乃受被上訴人擺佈，在只收到
      1,275,000元之情況下，於91年8月30日簽署借款金額為1,
      800,000元之切結書，並簽發面額為1,500,000元之支票1
      紙，面額為150,000元之支票2紙，及面額為60,000元、
      45,000元之支票各1紙交付被上訴人，其中1,500,000元之
      支票係作為還款之擔保，另面額為150,000元之支票2紙、
      面額分別為45,000元、60,000元之支票各1紙則係分期還
      款之用，而此4紙支票業經被上訴人提示兌現，嗣上訴人
      委請訴外人甲○○代為清償200,000元後，上訴人即因週
      轉不靈而未能還款。其後上訴人另與被上訴人商議，由上
      訴人先行還款400,000元，再由被上訴人借款1,000,000元
      予上訴人，上訴人並依被上訴人之要求，簽署92年2月26
      日、92年3月4日之切結書，且為補貼第1筆1,500,000元借
      款之利息71,000元，及第2筆借款1,000,000元之利息
      80,000元，復再簽發附表編號7所示面額為151,000元之本
      票予被上訴人等節（參原審卷第47頁），及上訴人於原審
      93年10月13日期日陳稱：「我之前向被告借款新台幣壹佰
      貳拾柒萬伍仟元，尚有差額未理清，然後被告又同意再借
      我新台幣壹佰萬元，雙方同意將前債未還的部分再計算進
      去，才簽了這六張本票，但是後來被告沒有將新台幣壹佰
      萬元匯款給我」等語（參本院卷第64頁），暨上訴人於本
      院審理時所稱其已還款805,000元等語（參本院卷第23頁
      ）相異。又無論是上訴人起訴時所陳稱之借款情節，或上
      訴人嗣後於93年9月13日所主張之情事，上訴人於還款60
      餘萬元（20餘萬元加計400,000元），或還款1,005,000元
      （4紙支票面額共計405,000元加計甲○○還款之200,000
      元及上訴人自行償還之400,000元）後，均非上訴人起訴
      所稱之未償還餘額71,000元。而倘上訴人所陳屬實，則上
      訴人既向被上訴人借款1,000,000元，何以簽署如附表編
      號1至6所示面額共計1,120,000元之本票6紙交付被上訴人
      。是以，上訴人就附表所示本票簽發之原因及借款、還款
      金額前後所述矛盾，且與其所簽署之協議書、切結書之內
      容不符，已難足採。
（二）反之，被上訴人主張上訴人於91年8月間向伊借款
      1,800,000元，並簽發3紙支票交付伊。嗣上訴人對該筆債
      務僅為部分清償，兩造乃會商協議解決之道，上訴人並先
      後簽立協議書、切結書共3份及如附表編號1至6所示之本
      票6紙。其後因上訴人未依約履行前揭本票票款，上訴人
      復承諾同意補貼伊利息，方又簽發如附表編號7所示之本
      票交付伊等情，業據其提出前開與所述相符之切結書、協
      議書為證（參原審卷第19至21頁）。又觀諸上開91年8月
      30 日切結書之內容，業已載明上訴人原先所借之款項為
      1,800,000元，其後上訴人於92年2月26日書立之協議書及
      92 年3月4日書立之切結書，亦是針對借款1,800,000元未
      償餘額應如何分期清償而為，且該等分期之期數、金額，
      核與附表編號1至6所示之本票到期日及金額相符，並無關
      於借款1,000,000元之隻字片語，足證上訴人於91年8月間
      向被上訴人借款之數額確為1,800,000元，而因上訴人業
      已分別還款300,000元、400,000元，再加計被上訴人主張
      之20,000元假扣押費用，上訴人方簽發附表編號1至6所示
      之本票6紙共計1,120,000元。是以，上訴人主張其於91年
      8 月間向被上訴人借款之數額為1,500,000元（或
      1,275,000 元），且其嗣後有再向被上訴人借款
      1,000,000元，而被上訴人就前借未償之金額71,000元及
      其欲再借之1,000,000元，要求其簽發如附表所示7紙面額
      共計1,271,000元之本票交付被上訴人等事實，洵非可採
      。
（三）至於上訴人雖聲請訊問證人甲○○、張東海，並提出兩造
      於93年5月17日談判之錄音譯文，暨以被上訴人業已提示
      其所簽發面額分別為60,000元、45,000元之支票2紙，及
      92年3月4日切結書上第1段記載之文字為由，主張其向被
      上訴人借貸之1,500,000元（或1,275,000元）業已清償，
      而其嗣後再向被上訴人借貸之1,000,000元，被上訴人並
      未交付等語，惟查：
  １、證人甲○○固證稱：伊是先認識被上訴人，後來因為上訴
      人要借款，伊才介紹上訴人與被上訴人認識。伊記得上訴
      人原來要借1,500,000元，後來好像借到1,275,000 元，
      在借款當天伊並未清點借款數額，但在簽完切結書後，伊
      有問兩造。其後有聽說上訴人有還款1,100,000元，是在
      借款後2、3個月聽到的。其間被上訴人曾委託伊代收借款
      225,000元，但嗣後仍由被上訴人自行收取等語（參本院
      卷第37至39頁），然上訴人所借之款項並非小數目，上訴
      人及證人甲○○竟當場未予清點，有違常情，且當本院訊
      問證人甲○○何以借款金額與91年8月30日切結書所載之
      金額不符時，甲○○原只證稱伊於當天簽完切結書後有問
      上訴人等語，待上訴人再問證人甲○○：「新台幣
      1,275,000元借款除了問過我（即上訴人）之外，有無問
      過被上訴人？」證人甲○○方回答有電話問過云云。再者
      ，證人甲○○既證稱伊於上訴人借款後2、3個月有聽說上
      訴人已還款1,100,000元，但上訴人係於91年8月30日借款
      ，則倘證人甲○○所言屬實，則上訴人至少於91年底已經
      還款1,100,000元，何以上訴人於92年2月26日仍簽署前揭
      協議書，表明就1,520,000元債務應如何分期還款之意，
      由此足證，證人甲○○之證詞與事實不符，委無足採。又
　　　證人張東海於原審係證稱：其有交付被上訴人500,000元
  　　，再由被上訴人將上開款項借予上訴人（即1,800,000元
    　之一部分）等語（參原審卷第32頁），而上訴人於本院再
      次聲請訊問證人張東海，無非是要證明前開500,000元之
      資金來源，並藉此否認其向被上訴人借款1,800,000元之
      事實。然查，依前揭切結書、協議書之記載，已足認定被
    　上訴人確實有借款1,800,000元予上訴人之事實，是上訴
      人就此部分之聲請洵無必要，附此敘明。
　２、上訴人雖曾簽發面額為60,000元、45,000元之支票予被上
  　　訴人提示兌現（參本院卷第44、45頁），但此與上訴人所
    　借之1,800,000元無涉，此觀前開切結書、協議書均無相
      關之記載即明，且前開2張支票之發票日分別為91年9月30
      日、91年10月30日，均是在上訴人簽立92年2月26日協議
      書之前，而上開協議書業已表明上訴人積欠被上訴人之債
      務1,520,000元如何分期清償，益證前開支票與本件之債
      務應無關係。又依上訴人所提出兩造於93年5月17日談判
      之錄音譯文觀之（參本院卷第49至56頁），兩造當日就借
      款數額為若干有相當大之爭執，且上訴人並未還清所積欠
    　之借款，是該錄音譯文並無從證明上訴人主張之借款數額
      及其業已還清債務之事實。至於上訴人於92年3月4日簽署
      之切結書第1段固記載：「甲方：乙○○，乙方：丙○○
      之債務業已清償完畢」，但揆諸該切結書第3段記載：「
      甲方（即乙○○）開立本票六張如附件所示，金額共計新
      台幣壹佰壹拾貳萬元整，另提供土地淡水鎮○○段地號
      0000-0000作為乙方（即丙○○）設定債權，待甲方開立
      之本票六張清償完畢，乙方負責塗銷，：：在本票到期日
      前乙方對甲方之債權利率為無。如甲方無法在到期日前清
      償完畢，願提供月息二分補償乙方」等語，足見該段用語
      應係就兩造之前所積欠的債務作一次結算之意，並以92年
      3月4日切結書之記載為據，並非上訴人於92年3月4日簽署
      切結書之前已清償借款1,800,000元之債務，蓋92年3月4
      日距離92年2月26日兩造簽署協議書之日不過1個星期，而
      該協議書所為分期清償之協議均尚未到期，上訴人豈有可
      能提前全部清償完畢。何況，上訴人已自承附表編號7所
      示之本票係在92年11月5日簽發（參原審卷第50頁），設
      若上訴人簽發該紙本票，非如被上訴人所言係為給付借款
      利息，則其焉有必要在92年3月4日簽發附表編號1至6所示
      本票，向上訴人借款1,000,000元未果後，再簽發面額為
      151,000元之本票交由被上訴人收執，是上訴人所為之主
      張顯然悖於情理，斷難遽信。此外，上訴人就其主張原先
      所借之款項業已清償完畢，及其嗣後另向被上訴人借款
      1,000,000元之有利於己之事實，復未舉他證以實以說，
      依民事訴訟法第277條前段之規定，上訴人就此部分之主
      張難信屬實。
五、綜上所述，附表所示7紙本票既是上訴人為清償對被上訴人
    所負之借款及利息債務而簽發，而上訴人復未清償完畢，則
    被上訴人持上開本票向上訴人主張權利，即屬有據，上訴人
    空言否認被上訴人就前開7紙本票之債權存在，顯無足採。
    從而，上訴人起訴請求確認兩造間就如附表所示7紙本票債
    權不存在，即屬無據，應予駁回。原審為上訴人敗訴之判決
    ，並無不合。上訴意旨指摘原判決不當，求予廢棄改判，為
    無理由，應予駁回。
六、兩造其餘之攻擊或防禦方法及未經援用之證據，經本院斟酌
    後，認為均不足以影響本判決之結果，自無逐一詳予論駁之
    必要，併此敘明。
七、據上論結，本件上訴為無理由，依民事訴訟法第436條之1第
    3項、第449條第1項、第78條，判決如主文。
中　　華　　民　　國　　94　　年　　10　　月　　31　　日
                 民事第五庭    審判長法　官　翁昭蓉
                  　　　　　　　　　 法　官　林鳳珠
                                     法  官  林秀圓
（不得上訴）
以上正本係照原本作成
中　　華　　民　　國　　94　　年　　1 　　月　　31　　日
                                      書記官　林蓮女
